ACORDAO-COMPLETO-2421463

ACÓRDÃO 8022/2020 ATA 25/2020 - SEGUNDA CÂMARA

VISTOS, relatados e discutidos estes autos de Embargos de Declaração foram opostos pelo Senhor Roberto Bocaccio Piscitelli, contra o Acórdão 6159/2020-TCU-Segunda Câmara, que considerou ilegal ato de concessão de aposentadoria ao interessado e determinou à Câmara dos Deputados a cessação dos pagamentos;
	ACORDAM os Ministros do Tribunal de Contas da União, reunidos em Sessão da 2ª Câmara, diante das razões expostas pelo relator, com fulcro nos arts. 32, inciso II, e 34 da Lei 8.443/1992, c/c os arts. 277, inciso III, e 287 do Regimento Interno/TCU, em:
	9.1. conhecer dos Embargos de Declaração para, no mérito, rejeitá-los e manter inalterada a deliberação embargada;
	9.2. dar ciência da presente deliberação ao embargante e demais interessados.

Embargos de Declaração opostos pelo Senhor Roberto Bocaccio Piscitelli, CPF 003.941.220-20, contra o Acórdão 6.159/2020-TCU-2ª Câmara, por intermédio do qual este TCU considerou ilegal ato de concessão de aposentadoria ao interessado e determinou à Câmara dos Deputados a cessação dos pagamentos.

Segunda Câmara

Câmara dos Deputados.

3. Interessados/Responsáveis:
3.1. Interessados: Roberto Bocaccio Piscitelli (XXX.941.220-XX); Roberto Bocaccio Piscitelli (XXX.941.220-XX).

13.1. Ministros presentes: Ana Arraes (Presidente), Augusto Nardes, Aroldo Cedraz (Relator) e Raimundo Carreiro.
13.2. Ministros-Substitutos presentes: Marcos Bemquerer Costa e André Luís de Carvalho.

ACORDAO-COMPLETO-2488744

Acórdão de Relação 9308/2021 - Segunda Câmara

Acórdão de Relação

ACORDAO-COMPLETO-2466998

Acórdão 4616/2021 - Segunda Câmara

AROLDO CEDRAZ

Os presentes Embargos de Declaração foram opostos pelo Senhor Roberto Bocaccio Piscitelli, contra o Acórdão 6159/2020-TCU-Segunda Câmara, que considerou ilegal ato de concessão de aposentadoria ao interessado e determinou à Câmara dos Deputados a cessação dos pagamentos.
2.	Submetidos os autos à análise da Sefip, por meio da instrução de peça 48, assim se manifestou aquela Unidade Técnica:
"INTRODUÇÃO
Trata-se de Embargos de Declaração (peça 23) opostos pelo Senhor Roberto Bocaccio Piscitelli, CPF XXX.941.220-XX, contra o Acórdão 6159/2020-TCU-Segunda Câmara (peça 17) , por intermédio do qual este TCU considerou ilegal ato de concessão de aposentadoria ao interessado e determinou à Câmara dos Deputados a cessação dos pagamentos.
A decisão embargada foi exarada nos seguintes termos (grifos no original) :
VISTOS, relatados e discutidos estes autos do ato de concessão de aposentadoria de Roberto Bocaccio Piscitelli, ex-servidor da Câmara dos Deputados;
ACORDAM os Ministros do Tribunal de Contas da União, reunidos em Sessão da Segunda Câmara, diante das razões expostas pelo Relator e com fundamento nos arts. 71, inciso III, da Constituição Federal; 1º, inciso V, e 39, inciso II, da Lei 8.443/1992; e 260, § 1º, do Regimento Interno do Tribunal de Contas da União, em:
9.1. considerar ilegal o ato de aposentadoria do Sr. Roberto Bocaccio Piscitelli, recusando seu registro;
9.2. determinar à Câmara dos Deputados, com fundamento no art. 45 da Lei 8.443/1992, que:
9.2.1. faça cessar os pagamentos decorrentes do ato impugnado, comunicando ao TCU, no prazo de 15 (quinze) dias, as providências adotadas, nos termos dos art. 262, caput, do Regimento Interno do TCU;
9.2.2. informe ao ex-servidor do teor desta deliberação, nos termos do artigo 4º, § 3º, da Resolução-TCU 170/2004, alertando-o de que o efeito suspensivo proveniente de eventual interposição de recurso junto ao TCU não o exime da devolução dos valores indevidamente percebidos após a notificação, em caso de não provimento do recurso;
9.2.3. encaminhe ao TCU, no prazo de 30 (trinta) dias, comprovante da data de ciência do teor desta deliberação pelo interessado;
9.3. converter o presente processo em Tomada de Contas Especial, nos termos dos artigos 8º, caput e § 1º, e 47 da Lei 8.443/92, c/c RI/TCU, artigo 262, § 1º.
HISTÓRICO
Foi autuado no presente processo o ato de concessão de aposentadoria ao Senhor Roberto Bocaccio Piscitelli, no cargo de Analista Legislativo/Consultoria da Câmara dos Deputados.
A apreciação do ato em tela levou em consideração as informações constantes do TC Processo 040.399/2018-4, no qual está sendo apreciado o ato de concessão de aposentadoria ao interessado no cargo de Professor da Fundação Universidade de Brasília (UnB) .
Na análise do caso, restou constatado que o servidor acumulou ilegalmente proventos e/ou remunerações decorrentes de três cargos públicos federais: Auditor-Fiscal da Receita Federal do Brasil (AFRFB) (ingresso em 17/6/1968 e aposentadoria em 8/10/1993) , Professor da UnB (ingresso em 1º/10/1976 e aposentadoria em 8/2/2011) , e Analista Legislativo da Câmara dos Deputados (ALCD) (ingresso em 11/11/1993 e aposentadoria em 21/10/2019) .
Sobre a matéria, cabe lembrar que a Constituição Federal de 1998, desde sua redação original, veda a acumulação remunerada de cargos públicos, admitindo-a quando há compatibilidade de horários, em rol restrito de situações.
EXAME DE ADMISSIBILIDADE
Os embargos de declaração são cabíveis para corrigir obscuridade, omissão ou contradição da decisão recorrida, conforme preconiza o caput do art. 34 da Lei 8.443/1992 (Lei Orgânica do TCU - LO/TCU) .
Segundo o § 1º do mesmo artigo, os aclaratórios podem ser opostos pelo responsável ou interessado, ou pelo Ministério Público junto ao Tribunal, dentro do prazo de dez dias, "contados na forma prevista no art. 30 desta Lei".
No caso em espécie, o recurso apresentado aponta "flagrantes omissões e contradições no relatório, na fundamentação e no subsequente dispositivo (sancionatório) do v. Acórdão embargado" consubstanciadas no fato de "a despeito de a unidade técnica ter relatado que o exame do presente processo de registro de ato de concessão de aposentadoria no cargo de ALCD se deu em conjunto com os outros dois processos (AFRFB e Professor UNB) também de aposentadoria do embargante, observa-se a absoluta incorreção do tempo e do modo em que ocorreram os fatos narrados pela Secretaria de Fiscalização de Pessoal - SEFIP nestes três casos" (peça 23, item 10) .
Ademais, verifica-se que o embargante é parte no processo, nos termos do art. 144 do Regimento Interno do TCU (RI/TCU) . Logo, há legitimidade recursal.
Verifica-se ainda a tempestividade da peça recursal, considerando que o recorrente foi notificado da prolação do Acórdão 6159/2020-TCU-Segunda Câmara por intermédio do Of. N. 231/2020/Coipe, de 17/6/2020, recebido em 22/6/2019 (peças 39-41) , tendo sido o recurso interposto em 29/6/2020 (peça 23) .
Portanto, o recurso atende ao requisito específico de admissibilidade, sendo, dessa maneira, adequado para impugnar a decisão.
EXAME TÉCNICO
Da peça recursal
Inicialmente o embargante argumentou que houve equívoco da unidade técnica ao supor que a acumulação ilegal se iniciou quando o interessado ingressou no cargo de ALCD, em 11/11/1993, tendo em vista que, naquela oportunidade possuía a remuneração oriunda do cargo de Professor da UnB e os proventos de aposentadoria referentes ao cargo de AFRFB, situação autorizada pela alínea "b", do inciso XVI, art. 37 da CF/1988, bem assim § 6º, art. 40, da CF/1988.
Alegou que a acumulação de cargos com espeque no art. 11 da Emenda Constitucional 20/1998 era plenamente conhecida pelos órgãos envolvidos e pelo próprio TCU e jamais foi objeto de impugnação. Ademais, a jurisprudência do Supremo Tribunal Federal (STF) foi alterada por ocasião do julgamento do Recurso Extraordinário 848.993/MG e que, somente a partir daí, passou a não permitir, em nenhuma hipótese, a tríplice acumulação.
Desse modo, a equipe técnica teria se equivocado, tendo em vista que a ilegalidade na tríplice acumulação não surgiu quando do ingresso do embargante no cargo de ALCD, em 1993, mas sim quando do julgamento, pelo STF, do referido Recurso Extraordinário em sede de Repercussão Geral.
Inclusive, aduziu que foi a partir dessa decisão que o TCU notificou a Receita Federal sobre a acumulação irregular, momento a partir do qual foi aberto Processo Administrativo Disciplinar (PAD nº 17316.100059/2018-83) . Nessa ocasião, o embargante teria exercido tempestivamente a opção pela aposentadoria no cargo de AFRFB em detrimento do cargo de Professor da UnB.
Dessa maneira, no tocante ao registro da aposentadoria no cargo de ALCD, tendo em vista o disposto no art. 11 da EC 20/1998, não haveria qualquer irregularidade, pois o interessado renunciou à aposentadoria de AFRFB, consoante a Portaria nº 6.513/2020 (peça 31) .
Argumentou que não houve tríplice acumulação porque a situação jurídica, a partir de março de 2020 era a seguinte: a) AFRFB: renunciado em 11/3/2020; b) Professor da UnB: exoneração automática - opção § 5º, art. 133, Lei 8.112/1990; c) ALCD: aposentado por invalidez a partir de 1º/3/2020, de modo que em nenhum momento houve concomitância de recebimento de proventos de aposentadorias inacumuláveis, caracterizando a ausência de dano ao erário.
Concluiu relatando que esses relevantes fatos, que retrataram a inocorrência de tríplice acumulação, ausência de qualquer dano ao erário, cautela dos órgãos jurisdicionados e absoluta boa-fé do embargante, restaram omissos e ditos de forma atemporal (contraditória) no relatório da Sefip que fundamentou o Acórdão 6159/2020-TCU-Segunda Câmara.
Os aclaratórios ainda trazem dois itens relativos à demonstração de boa fé, primeiro no exercício do direito de opção, no bojo do PAD nº 17316.100059/2018-83, e, segundo, na oportunidade em que preencheu a Declaração de Acumulação de Cargos para aposentadoria do cargo de Professor da UnB.
Sobre a primeira questão, o embargante alegou que o fato de ter requerido a suspensão dos seus proventos de aposentadoria, e não tecnicamente a exoneração, em nada alteraria a decorrência automática do direito de opção e não retiraria a boa-fé ao exercê-lo a tempo e modo próprio.
Ademais, a Sefip teria sido omissa em desconsiderar a conclusão da Comissão de Inquérito do PAD e a decisão liminar emanada no bojo da Ação Ordinária 1007203-49.2019.2019.01.3400.
Por fim, no que concerne à Declaração de Acumulação de Cargos para aposentadoria no cargo de Professor da UnB, argumentou que o embargante compreendeu que a declaração exigida pela UnB versava sobre o acúmulo de cargos de aposentadoria para fins de controle externo e, por essa razão, informou que já era aposentado em um cargo técnico (AFRFB) e como a Constituição Federal/1988 permitia a acumulação com o cargo de Professor tanto na atividade, como na inatividade, não haveria óbice à concessão do requerimento. Desse modo, a informação dada pelo embargante teria sido fidedigna, pois sua condição de ativo na Câmara dos Deputados em nada interferiria na aposentadoria de Professor da UnB. Somente quando fossem preenchidos os requisitos de aposentação no cargo de ALCD, o que aconteceu apenas no final de 2019, é que ele deveria optar por uma das aposentadorias do cargo técnico (AFRFB ou ALCD) para, então, cumulá-la com a de Professor da UnB.
Desse modo, a partir da leitura dos três processos, bem assim dos documentos juntados na oportunidade dos embargos, restariam sanadas as omissões e contradições em um contexto diverso daquele alegado pela Sefip: " (i) não ocorreu a aduzida tríplice acumulação, não tendo havido qualquer dano ao erário;  (ii) houve o pleno e tempestivo exercício do direito de opção no PAD pelo embargante, a caracterizar a sua boa-fé e, ainda, a importar automaticamente na sua exoneração do cargo não optado, ex vi do § 5º, do art. 133, da Lei n. 8.112/90; e, por fim, foi correta e fidedigna à realidade a  (iii) declaração de inatividade formulada junto à UNB, não tendo havido nenhuma dolosa omissão de informações" (grifos no original) (item 43, peça 23) .
Ao final da argumentação requereu, com amparo no art. 287 do Regimento Interno do TCU, que fosse considerada legal a aposentadoria do embargante no cargo de Analista Legislativo na Câmara dos Deputados, bem assim o regular processamento do ato de aposentação com o pagamento ininterrupto dos respectivos proventos.
Análise
Inicialmente, cumpre destacar que, em que pese o interessado ter sido notificado pela Câmara do Deputados, por meio do Of. N. 231/2020/Coipe, de 17/6/2020 (peça 39) que o recurso a ser manejado para pleitear possível alteração do mérito do Acórdão 6.159/2020-TCU-2º Câmara, inclusive com a atribuição de efeito suspensivo, seria o Pedido de Reexame, nos termos do art. 286 do RI/TCU, optou por protocolar os presentes embargos de declaração, apontando possíveis omissões e contradições no Relatório da Sefip que embasou a decisão em comento.
Assim, em despacho de 1º/7/2020 (peça 36) , o Exmo. Ministro Relator Aroldo Cedraz determinou o envio dos aclaratórios para exame e instrução por esta Secretaria.
Ao analisar as razões elencadas na peça recursal, acerca de quando a tríplice acumulação deveria ser considerada irregular, não assiste razão ao embargante pois, conforme consignado na instrução da peça 21, a Constituição Federal/1998, desde sua redação original, veda a acumulação remunerada de cargos públicos, admitindo a possibilidade de dois vínculos quando há compatibilidade de horários, somente nos seguintes casos (art. 37) :
Redação Original
XVI - é vedada a acumulação remunerada de cargos públicos, exceto, quando houver compatibilidade de horários:
a) a de dois cargos de professor;
b) a de um cargo de professor com outro técnico ou científico;
c) a de dois cargos privativos de médico;
XVII - a proibição de acumular estende-se a empregos e funções e abrange autarquias, empresas públicas, sociedades de economia mista e fundações mantidas pelo Poder Público;
Redação a partir da Emenda Constitucional nº 19/1998
XVI - é vedada a acumulação remunerada de cargos públicos, exceto, quando houver compatibilidade de horários, observado em qualquer caso o disposto no inciso XI:
a) a de dois cargos de professor;
b) a de um cargo de professor com outro técnico ou científico;
c) a de dois cargos privativos de médico;
c) a de dois cargos ou empregos privativos de profissionais de saúde, com profissões regulamentadas; (Redação dada pela Emenda Constitucional nº 34/2001) 
XVII - a proibição de acumular estende-se a empregos e funções e abrange autarquias, fundações, empresas públicas, sociedades de economia mista, suas subsidiárias, e sociedades controladas, direta ou indiretamente, pelo poder público;
A partir da Emenda Constitucional 20/1998, a CF/1988 passou a vedar expressamente a acumulação de proventos de inatividade com remuneração de cargo, emprego ou função pública na atividade, bem como a percepção de mais de uma aposentadoria à conta do Regime Próprio, ressalvando apenas as decorrentes de cargos acumuláveis (grifos inseridos) :
Art. 37 (...) 
§ 10. É vedada a percepção simultânea de proventos de aposentadoria decorrentes do art. 40 ou dos arts. 42 e 142 com a remuneração de cargo, emprego ou função pública, ressalvados os cargos acumuláveis na forma desta Constituição, os cargos eletivos e os cargos em comissão declarados em lei de livre nomeação e exoneração.
Art. 40 (...) 
§ 6º Ressalvadas as aposentadorias decorrentes dos cargos acumuláveis na forma desta Constituição, é vedada a percepção de mais de uma aposentadoria à conta do regime de previdência previsto neste artigo.
Decorrente dessas disposições, o art. 11 da EC 20/1998 estabeleceu regra de transição para aqueles que se aposentaram e reingressaram no serviço público até 16/12/1998 (acumulação de proventos com vencimentos) . No entanto, mesmo nesses casos, o referido dispositivo proibiu expressamente a percepção de mais de uma aposentadoria posteriormente, senão vejamos (grifos inseridos) :
Art. 11 - A vedação prevista no art. 37, § 10, da Constituição Federal, não se aplica aos membros de poder e aos inativos, servidores e militares, que, até a publicação desta Emenda, tenham ingressado novamente no serviço público por concurso público de provas ou de provas e títulos, e pelas demais formas previstas na Constituição Federal, sendo-lhes proibida a percepção de mais de uma aposentadoria pelo regime de previdência a que se refere o art. 40 da Constituição Federal, aplicando-se-lhes, em qualquer hipótese, o limite de que trata o § 11 deste mesmo artigo.
Ademais, mesmo na vigência da EC 20/1998, a acumulação de proventos e vencimentos só era admitida quando se tratasse de cargos, funções ou empregos acumuláveis na atividade, consoante a jurisprudência do Supremo Tribunal Federal, conforme se verifica na ementa transcrita a seguir (grifos inseridos) :
CONSTITUCIONAL. ADMINISTRATIVO. SERVIDOR PÚBLICO. PROVENTOS E VENCIMENTOS: ACUMULAÇÃO. C.F., art. 37, XVI, XVII. I. - acumulação de proventos e vencimentos somente é permitida quando se tratar de cargos, funções ou empregos acumuláveis na atividade, na forma permitida pela Constituição. C.F., art. 37, XVI, XVII; art. 95, parágrafo único, I. Na vigência da Constituição de 1946, art. 185, que continha norma igual a que está inscrita no art. 37, XVI, CF/88, a jurisprudência do Supremo Tribunal Federal era no sentido da impossibilidade da acumulação de proventos com vencimentos, salvo se os cargos de que decorrem essas remunerações fossem acumuláveis. II. - Precedentes do STF: RE-81729-SP, ERE-68480, MS-19902, RE77237-SP, RE-76241-RJ. III. - R.E. conhecido e provido. (RE 163.204/SP - Relator: Ministro Carlos Velloso; Julgado em 09/11/1994; Órgão Julgador: Tribunal Pleno Publicação: DJ 31-03-1995) 
Ademais, o posicionamento do STF há muito também é firme quanto à impossibilidade de acumulação de três cargos públicos, o que veio a ter, inclusive, repercussão geral reconhecida com reafirmação de jurisprudência nos autos do ARE 848.993/MG, relatado pelo Ministro Gilmar Mendes, cuja ementa da decisão transcreve-se a seguir:
Recurso extraordinário com agravo. 2. Percepção de provento de aposentadoria cumulado com duas remunerações decorrentes de aprovação em concursos públicos. Anterioridade à EC 20/98. Acumulação tríplice de remunerações e/ou proventos públicos. Impossibilidade. Precedentes. 3. Repercussão geral reconhecida com reafirmação da jurisprudência desta Corte. 4. Recurso extraordinário provido. Tese: É vedada a cumulação tríplice de vencimentos e/ou proventos, ainda que a investidura nos cargos públicos tenha ocorrido anteriormente à EC 20/1998. Obs: Redação da tese aprovada nos termos do item 2 da Ata da 12ª Sessão Administrativa do STF, realizada em 09/12/2015. (Julgamento: Tribunal Pleno, em 6/10/2016. Publicação: DJe-056, em 23/03/2017) 
Desse modo, a situação do interessado passou a ser irregular a partir do momento em que ele passou a ocupar o cargo de Analista Legislativo na Câmara dos Deputados, pois, até essa oportunidade, o mesmo acumulava legalmente um cargo de professor com outro técnico, situação admitida pelo regramento pátrio quando há compatibilidade de horários.
Superada essa questão, cabe, agora analisar as decorrências legais a partir do momento em que, na Fiscalização Contínuas de Folha de Pagamento, foi detectada a tríplice acumulação irregular.
Conforme prescrito no PARECER SEI Nº 123/2018/COJED/PGACA/PGFN-ME (peça 4) , o Processo Administrativo Disciplinar nº 17316.100059/2018-83 foi instaurado pela então Corregedoria-Geral do Ministério da Fazenda, com a finalidade de apurar supostas irregularidades imputadas ao interessado acerca da tríplice acumulação, conforme notificação enviada por esta Corte de Contas por meio do Oficio nº 278-95/2016-TCU/SEFIP/Diaup, de 13/10/2016.
Após o regular processo, adotado o rito sumário conforme determina o art. 133, da Lei 8.112/1990, a Comissão de Inquérito procedeu ao indiciamento do acusado, imputando-lhe a prática de acumulação ilegal de cargos, empregos ou funções públicas, com fundamento no art. 132, inciso XII, da Lei 8.112/1990.
Citado regularmente, o servidor sustentou que não havia ilegalidade em manter tríplice acumulação de remunerações, mas que optava pelos proventos de Auditor-Fiscal da Receita Federal do Brasil. Naquela oportunidade, a UnB informou que o pagamento do acusado havia sido suspenso, a seu pedido, desde o mês de maio de 2018, até decisão administrativa ou judicial transitada em julgado.
No Relatório Final, a Comissão de Inquérito concluiu que o pedido do servidor de suspensão dos proventos na UnB, no último dia de prazo para defesa escrita, equivaleria ao termo de opção. Por essa razão, estaria configurada a sua boa-fé, fato que ensejaria a perda de objeto do processo concernente à acumulação.
Porém, a Corregedoria do MF, ao analisar a situação fática, discordou da conclusão da Comissão de Inquérito, pois, apesar da opção pelos proventos da aposentadoria no cargo de AFRFB, o interessado solicitou, perante a UnB, apenas a suspensão de seus proventos e não a finalização definitiva do vínculo funcional.
Além desse ponto, o referido parecer ainda apontou que o servidor impetrou a Ação Ordinária 1010139-81.2018.4.01.3400, em trâmite na 13ª Vara Cível da Seção Judiciária do Distrito Federal; ajuizada em 28/5/2018, na qual alegou: " (a) é constitucional a cumulação de seus três proventos e, por isso, é ilegal a pretensão da Administração em cancelar uma delas; (b) fez a opção pelo cargo de Auditor-Fiscal da Receita Federal do Brasil por coação da Administração; (c) a Administração não pode cancelar seus proventos da UnB sem haver aprovação do TCU; (d) o Ministério da Fazendo não pode determinar o cancelamento de nenhuma de sus aposentadorias. (peça 4, p. 6) .
Conforme constou no referido parecer, a liminar, nessa ação judicial, foi indeferida.
Além disso, o interessado ofereceu representação em face da Corregedoria-Geral do Ministério da Fazenda perante a Ouvidoria/MF alegando perseguição com a instauração do PAD e que estaria sendo coagido a renunciar aos proventos da UnB (autuada no Processo SEI nº 17316.100059/2018-83) 12.
Em face desses fatos, a Corregedoria-Geral argumentou pela ausência de boa-fé do servidor, o que implicaria na aplicação da penalidade prevista no § 6º do art. 133 da Lei 8.112/1990. Desse modo, a aposentadoria foi cassada pela Portaria 75, de 21/2/2019 (peça 4, p. 20) .
A análise procedida na instrução do TC Processo 040.399/2018-4, que trata da apreciação do ato de concessão de aposentadoria no cargo de Professor da UnB ao interessado, aplica-se em sua totalidade no presente contexto, senão vejamos (TC Processo 040.399/2018-4, peça 21) (grifos inseridos) :
Resposta à oitiva
20. Em sua defesa (peças 14 e 15) , o interessado, por meio de seu procurador, alegou que:
a) a tríplice acumulação era legal até o julgamento do ARE 848.993/MG, que somente então alterou o entendimento do STF acerca do tema;
e b) apresentou sua opção pela aposentadoria como AFRF, conforme prevê o art. 133, §5º, da Lei 8.112/90, de forma tempestiva - o que teria feito cessar o pagamento de seus proventos pela UnB.
21. Quanto ao argumento "a", frise-se que o entendimento do STF a respeito da vedação de tríplice acumulação de remunerações já se encontrava consolidado antes mesmo do julgamento, em 2016, do ARE 848.993/MG. Como exemplos pode-se citar: o RE-AgR 753.204, Rel. Min. Rosa Weber, Primeira Turma, DJe 14/08/2014; o RE-AgR 487.495, Rel. Min. Cármen Lúcia, Primeira Turma, DJe 09/10/2014; o AI 545.424 AgRAgR, 2ª Turma, Min. Celso de Mello, Dje 25/03/13; o AI 529.499 AgR, 1ª Turma, Min. Ricardo Lewandowski, DJe 17/11/10; e o RMS 23917, 1ª Turma, Min. Ricardo Lewandowski, sessão de 02/09/2008.
22. Todos os julgamentos acima citados confirmam a impossibilidade de acumulação tríplice de cargos públicos, ainda que os provimentos nestes tenham ocorrido antes da vigência da EC/98.
23. Logo, a alegação não merece acolhida.
24. Em relação ao argumento "b", é importante destacar que o ofício encaminhado pela AGU (peça 8) replica informação dada pela UnB que o interessado teria solicitado suspensão de seus pagamentos "até decisão administrativa ou judicial transitada em julgado" (peça 8, p. 5) em 28/03/2018, não exercendo a opção prevista no art. 133, §5º, da Lei 8.112/90.
25. O mesmo ofício informa que o ex-servidor ajuizou a Ação Ordinária 1010139- 81.2018.4.01.3400/13ª Vara Federal Cível do DF em 28/05/2018 defendendo a constitucionalidade da tríplice acumulação e alegando que teria sido coagido a optar por uma das aposentadorias, tendo, assim, optado pela de AFRF. Ora, as alegações do interessado nessa Ação deixam claro que a solicitação feita junto à UnB não foi de exclusão de seu vínculo, mas de mera suspensão com fins protelatórios até obter resultado favorável junto ao judiciário - configuração flagrante de má-fé.
26. A má-fé do interessado, bem como seu agir protelatório, transparece também em sua resposta à Carta 229/2017 enviada pela UnB. Em sua resposta, de 08/04/2017, anexa ao Extrato Individualizado de Indício à peça 3 e juntada como peça 18, o inativo alega já conhecer do tema e ter se pronunciado diversas vezes a respeito. Mas em nenhum momento faz a opção pela aposentadoria de AFRF. Pelo contrário, insiste na legalidade da tríplice acumulação.
 (...) 
29. Ademais, dada sua falta de ação perante o pleno conhecimento, há anos, da ilegalidade da tríplice acumulação de remunerações, configura-se de forma clara a má-fé do interessado. Destaque-se que o STF tem reconhecido a presunção de má-fé do servidor que, embora notificado, não faz a opção que lhe compete (RMS 23917) .
Esse entendimento foi corroborado no Parecer do Ministério Público junto ao TCU (peça 27) , conforme abaixo:
32. No entanto, diante da falta de apresentação de documento válido comprovando a efetiva formalização da opção e da informação de que, logo após a sua suposta realização, o interessado impetrou ação judicial buscando restabelecer a situação irregular, o que é totalmente incompatível com o ânimo volitivo da opção que ele alega ter realizado, entende-se que restou caracterizada a sua má-fé.
Diante do exposto, é cediça a caracterização da ma-fé no presente caso, razão pela qual a Sefip propôs a apreciação do presente ato de concessão de aposentadoria pela ilegalidade.
Por fim, no que concerne ao argumento de que o embargante compreendeu que o formulário preenchido, ao solicitar a aposentação no cargo de Professor da UnB, referia-se tão somente a acúmulo de eventuais proventos, observa-se que o referido documento é claro (peça 5, p.3) quanto à opção: "Declaro, em face do disposto nos incisos XVI e XVII ao art. 37 da Constituição Federal, no § 5º do art. 13 da Lei n. 8.112/1990 e no art. 62 do Anexo ao Decreto n. 94.664/1987 que exerço o cargo/emprego/função de _____________________________" que foi deliberadamente deixada em branco pelo interessado.
Por fim, cumpre acrescentar que, apesar de ter sido deferida liminar no âmbito da Ação Nº 1007203-49.2019.2019.01.3400, para reestabelecimento dos proventos no cargo de AFRFB, posteriormente, o processo foi declarado extinto, sem resolução de mérito, com a consequente revogação da decisão anterior (peça 8, p. 8) .
Por todo o exposto, observa-se que inexiste omissão ou contradição a ser sanada. Evidencia-se, na realidade, o inconformismo do embargante, sendo certo, no entanto, que os defeitos passíveis de serem corrigidos por meio dos declaratórios não se confundem com a apreciação do ato de forma contrária aos seus interesses.
Inadmissível, portanto, acolher quaisquer dos pedidos formulados pelo embargante, à exceção de conhecer do presente recurso, para, no mérito, rejeitá-lo.
CONCLUSÃO
Conclui-se, portanto, que não há omissão ou contradição no julgado, mas mero inconformismo do recorrente. Desse modo, propõe-se conhecer do presente recurso, por atender aos requisitos de admissibilidade ínsitos à espécie, para, no mérito, rejeitá-lo.
PROPOSTA DE ENCAMINHAMENTO
Ante o exposto, submete-se o presente processo ao Gabinete do Exmo. Senhor Ministro Aroldo Cedraz, após atendimento do despacho constante da peça 36, propondo:
a) conhecer dos embargos de declaração, uma vez preenchidos os requisitos de admissibilidade previstos no art. 34, caput e § 1º da Lei 8.443/1992 e no art. 287, caput e § 1º do RI/TCU para, no mérito, rejeitá-los;
b) dar ciência da decisão que vier a ser proferida, assim como do relatório e do voto que a fundamentarem, ao embargante, na pessoa de seu representante legal, e à Câmara dos Deputados."
3.	Estando os autos no Gabinete do Relator, por meio do Despacho de peça 52 o processo foi restituído à Sefip para fins de obter esclarecimento quanto ao argumento do embargante sobre dificuldades de acesso à cópia integral dos autos. 
4.	A Sefip, por sua vez encaminhou o processo à Secretaria de Gestão de Processos (Seproc) que apresentou os seguintes esclarecimentos, à peça 54:
"1. Em atendimento ao despacho do Sr. Relator, constante à peça 36 do TC Processo 016.927/2020-6, temos a esclarecer que não houve, em nenhum momento, negativa de acesso aos autos para o exercício da ampla defesa e do contraditório. De fato, todas as demandas apresentadas pelos representantes do Sr. Roberto Bocaccio Piscitelli (XXX.941.220-XX) foram atendidas, conforme documentação anexada ao presente despacho. 
2. Com fins de melhor elucidar os fatos, apresento, abaixo, síntese do fluxo de demandas e do atendimento a cada uma delas: 
3. Somente no dia 23/6/2020, exatos cinco dias após apresentar recurso inicial da decisão proferida (constante à peça 23) , o Sr. Ricardo Dantas Escobar (OAB/DF 26.593) remeteu demanda à Ouvidoria do TCU solicitando cópia integral dos autos, tendo sido orientado, por aquela unidade, dos procedimentos necessários para atendimento da solicitação: 
Tendo em vista a Resolução-TCU nº 316/2020 que, dentre outros, altera a Resolução TCU 259/2014 para permitir o acesso a processos eletrônicos do TCU por advogados, procuradores do MP e delegados da PF, ainda que não vinculados ao processo, ressalvadas as peças sigilosas, informamos que essa solicitação deverá ser direcionada à Secretaria de Gestão de Processos-SEPROC, pelos seguintes meios: 
- Pessoalmente, no Centro de Atendimento ao Cidadão, localizado no TCU, em Brasília (SAFS - Quadra 4 - Lote 1 - Anexo III, Sala 229, térreo. CEP: 70042-900) . 
- Via remota, pelo Protocolo Eletrônico. Para utilizar os serviços de Protocolo Eletrônico, é necessário fazer o credenciamento no Portal do TCU clicando no link: https://portal.tcu.gov.br/etcu/vista-de-processos/credenciamento.htm (Destaque inserido) 
4. Em que pese as orientações acima, o Sr. Ricardo Dantas Escobar não formulou qualquer demanda subsequente ao TCU, só o fazendo no dia 6/7/2020, sendo atendido às 11h13 minutos do dia 7/7/2020, conforme e-mail remetido à pad@ricardoescobar.adv.br, documentos comprobatórios disponíveis abaixo. 
5. A peça 45 do processo evidencia que às 19h02 do dia 6/7/2020 foi intentado novo pedido de vista e cópia do processo, sendo gerado novo e-mail e remetido à pad@ricardoescobar.adv.br no dia 10/7/2020, às 10h24. 
6. As demandas constantes às 50 e 51 do processo, ambas pedido de vista e cópia e remetidas ao TCU no dia 14/7/2020, foram atendidas às 11h19 do dia 15/7/2020. 
7. Portanto, contrariamente ao que foi afirmado pelo procurador do Sr. Roberto Bocaccio Piscitelli, os documentos acostados a este despacho, somados às orientações, via telefone, ofertadas pela Central de Atendimento ao Cidadão aos advogados, evidenciam que todas as demandas apresentadas foram atendidas tempestivamente."
5.	Na sequência, após esclarecidas as dúvidas quanto ao atendimento das solicitações do embargante, a Sefip reiterou à peça 58 a análise e o encaminhamento constante da instrução de peça 48, nos seguintes termos:
"Trata-se de Embargos de Declaração (peça 23) opostos pelo Senhor Roberto Bocaccio Piscitelli, CPF XXX.941.220-XX, contra o Acórdão 6159/2020-TCU-Segunda Câmara (peça 17) , por intermédio do qual este TCU considerou ilegal ato de concessão de aposentadoria ao interessado e determinou à Câmara dos Deputados a cessação dos pagamentos.
Após esta Sefip proceder à análise do recurso na instrução acostada à peça 48, o Exmo. Ministro Relator Aroldo Cedraz determinou (peça 52) :
Restituam-se os autos à Sefip para que se manifeste sobre a questão constante do segundo parágrafo do Despacho de peça 36 e indique as providências adotadas em relação ao atendimento à petição formulada à peça 45.
Por sua vez, o segundo parágrafo do Despacho da peça 36 veiculou o seguinte:
Importa observar que, à peça 23, p. 18, o recorrente alega que "a despeito de ter sido notificado por Aviso de Recebimento em Carta acerca do v. Acórdão ora embargado no dia 22.06.2020 à tarde, até a presente data não obteve cópia integral do presente processo, apesar dos pedidos formulados pelas vias próprias, conforme documento anexo; configurando-se, pois, flagrante violação à ampla defesa e ao contraditório".
Considerando que, nos termos do inciso VIII, art. 46, da Resolução TCU 305/2018, compete à Secretaria de Gestão de Processos (Seproc) conceder vista e cópia de processos, observadas as delegações de competência, foi encaminhado àquela Unidade Técnica o Memorando 018/2020-Sefip, de 17/7/2020 (peça 55) , solicitando subsídios para atender à referida determinação.
A Seproc, por sua vez, apresentou os esclarecimentos pertinentes no despacho acostado à peça 54.
Ante o exposto, submete-se o presente processo ao Gabinete do Exmo. Senhor Ministro Aroldo Cedraz, após atendimento do despacho constante da peça 52, reiterando a análise e proposta de encaminhamento da peça 48:
a) conhecer dos embargos de declaração, uma vez preenchidos os requisitos de admissibilidade previstos no art. 34, caput e § 1º da Lei 8.443/1992 e no art. 287, caput e § 1º do RI/TCU para, no mérito, rejeitá-los;
b) dar ciência da decisão que vier a ser proferida, assim como do relatório e do voto que a fundamentarem, ao embargante, na pessoa de seu representante legal, e à Câmara dos Deputados."
É o Relatório.

8.1. Juliano Ricardo de Vasconcellos Costa Couto (13.802/OAB-DF) e outros, representando Roberto Bocaccio Piscitelli.

Procurador Marinus Eduardo De Vries Marsico.

EMBARGOS DE DECLARAÇÃO EM PROCESSO DE EXAME DE ATO DE APOSENTADORIA. TENTATIVA DE REDISCUSSÃO DO MÉRITO. AUSÊNCIA DE OMISSÃO, OBSCURIDADE OU CONTRADIÇÃO. CONHECIMENTO. REJEIÇÃO. MANUTENÇÃO DO ACÓRDÃO EMBARGADO. CIÊNCIA AO RECORRENTE.

APOSENTADORIA (APOS)

Secretaria de Fiscalização de Pessoal (Sefip).

Conforme consignado no Relatório precedente, estes Embargos de Declaração foram opostos pelo Senhor Roberto Bocaccio Piscitelli, contra o Acórdão 6159/2020-TCU-Segunda Câmara, que considerou ilegal ato de concessão de aposentadoria ao interessado e determinou à Câmara dos Deputados a cessação dos pagamentos.
2.	De início, cabe conhecer do recurso por estarem preenchidos os requisitos de admissibilidade previstos nos artigos 32, inciso II, e 34 da Lei Orgânica do Tribunal de Contas da União.
3.	Os argumentos do embargante estão muito bem delimitados na instrução da Sefip, transcrita no relatório precedente, que consistem, sinteticamente, em alegar que: a) a unidade técnica equivocou-se ao supor que a acumulação ilegal se iniciou quando o interessado ingressou no cargo de ALCD, em 11/11/1993; b) a acumulação de cargos (art. 11 da Emenda Constitucional 20/1998) era plenamente conhecida pelos órgãos envolvidos e pelo próprio TCU e jamais foi objeto de impugnação e somente com o julgamento do Recurso Extraordinário 848.993/MG, a jurisprudência do Supremo Tribunal Federal (STF) foi alterada passando a proibir a tríplice acumulação e, a partir dessa decisão o TCU notificou a Receita Federal sobre a acumulação irregular do embargante; c) por ocasião do Processo Administrativo Disciplinar (PAD 17316.100059/2018-83) , o embargante teria exercido tempestivamente a opção pela aposentadoria no cargo de AFRFB em detrimento do cargo de Professor da UnB; d) não houve tríplice acumulação, de acordo com a sequência dos fatos por ele descritos em sua peça recursal; d) em nenhum momento houve concomitância de recebimento de proventos de aposentadorias inacumuláveis, caracterizando a ausência de dano ao erário; e e) deve ser reconhecida sua boa-fé, primeiro no exercício do direito de opção, no bojo do PAD nº 17316.100059/2018-83, e, segundo, na oportunidade em que preencheu a Declaração de Acumulação de Cargos para aposentadoria do cargo de Professor da UnB.
4.	Como se pode notar, toda a fundamentação do embargante busca alterar o mérito do julgado recorrido e não se vê, em nenhum momento, qualquer busca real por supressão de omissão, obscuridade ou contradição.
5.	A despeito disso, a Sefip elaborou instrução com detida análise dos argumentos recursais do embargante que, ao final, conclui pela rejeição dos presentes embargos, conforme se vê a seguir:
"Análise
Inicialmente, cumpre destacar que, em que pese o interessado ter sido notificado pela Câmara do Deputados, por meio do Of. 	N. 231/2020/Coipe, de 17/6/2020 (peça 39) que o recurso a ser manejado para pleitear possível alteração do mérito do Acórdão 6.159/2020-TCU-2º Câmara, inclusive com a atribuição de efeito suspensivo, seria o Pedido de Reexame, nos termos do art. 286 do RI/TCU, optou por protocolar os presentes embargos de declaração, apontando possíveis omissões e contradições no Relatório da Sefip que embasou a decisão em comento.
Assim, em despacho de 1º/7/2020 (peça 36) , o Exmo. Ministro Relator Aroldo Cedraz determinou o envio dos aclaratórios para exame e instrução por esta Secretaria.
Ao analisar as razões elencadas na peça recursal, acerca de quando a tríplice acumulação deveria ser considerada irregular, não assiste razão ao embargante pois, conforme consignado na instrução da peça 21, a Constituição Federal/1998, desde sua redação original, veda a acumulação remunerada de cargos públicos, admitindo a possibilidade de dois vínculos quando há compatibilidade de horários, somente nos seguintes casos (art. 37) :
Redação Original
XVI - é vedada a acumulação remunerada de cargos públicos, exceto, quando houver compatibilidade de horários:
a) a de dois cargos de professor;
b) a de um cargo de professor com outro técnico ou científico;
c) a de dois cargos privativos de médico;
XVII - a proibição de acumular estende-se a empregos e funções e abrange autarquias, empresas públicas, sociedades de economia mista e fundações mantidas pelo Poder Público;
Redação a partir da Emenda Constitucional nº 19/1998
XVI - é vedada a acumulação remunerada de cargos públicos, exceto, quando houver compatibilidade de horários, observado em qualquer caso o disposto no inciso XI:
a) a de dois cargos de professor;
b) a de um cargo de professor com outro técnico ou científico;
c) a de dois cargos privativos de médico;
c) a de dois cargos ou empregos privativos de profissionais de saúde, com profissões regulamentadas; (Redação dada pela Emenda Constitucional nº 34/2001) 
XVII - a proibição de acumular estende-se a empregos e funções e abrange autarquias, fundações, empresas públicas, sociedades de economia mista, suas subsidiárias, e sociedades controladas, direta ou indiretamente, pelo poder público;
A partir da Emenda Constitucional 20/1998, a CF/1988 passou a vedar expressamente a acumulação de proventos de inatividade com remuneração de cargo, emprego ou função pública na atividade, bem como a percepção de mais de uma aposentadoria à conta do Regime Próprio, ressalvando apenas as decorrentes de cargos acumuláveis (grifos inseridos) :
Art. 37 (...) 
§ 10. É vedada a percepção simultânea de proventos de aposentadoria decorrentes do art. 40 ou dos arts. 42 e 142 com a remuneração de cargo, emprego ou função pública, ressalvados os cargos acumuláveis na forma desta Constituição, os cargos eletivos e os cargos em comissão declarados em lei de livre nomeação e exoneração.
Art. 40 (...) 
§ 6º Ressalvadas as aposentadorias decorrentes dos cargos acumuláveis na forma desta Constituição, é vedada a percepção de mais de uma aposentadoria à conta do regime de previdência previsto neste artigo.
Decorrente dessas disposições, o art. 11 da EC 20/1998 estabeleceu regra de transição para aqueles que se aposentaram e reingressaram no serviço público até 16/12/1998 (acumulação de proventos com vencimentos) . No entanto, mesmo nesses casos, o referido dispositivo proibiu expressamente a percepção de mais de uma aposentadoria posteriormente, senão vejamos (grifos inseridos) :
Art. 11 - A vedação prevista no art. 37, § 10, da Constituição Federal, não se aplica aos membros de poder e aos inativos, servidores e militares, que, até a publicação desta Emenda, tenham ingressado novamente no serviço público por concurso público de provas ou de provas e títulos, e pelas demais formas previstas na Constituição Federal, sendo-lhes proibida a percepção de mais de uma aposentadoria pelo regime de previdência a que se refere o art. 40 da Constituição Federal, aplicando-se-lhes, em qualquer hipótese, o limite de que trata o § 11 deste mesmo artigo.
Ademais, mesmo na vigência da EC 20/1998, a acumulação de proventos e vencimentos só era admitida quando se tratasse de cargos, funções ou empregos acumuláveis na atividade, consoante a jurisprudência do Supremo Tribunal Federal, conforme se verifica na ementa transcrita a seguir (grifos inseridos) :
CONSTITUCIONAL. ADMINISTRATIVO. SERVIDOR PÚBLICO. PROVENTOS E VENCIMENTOS: ACUMULAÇÃO. C.F., art. 37, XVI, XVII. I. - acumulação de proventos e vencimentos somente é permitida quando se tratar de cargos, funções ou empregos acumuláveis na atividade, na forma permitida pela Constituição. C.F., art. 37, XVI, XVII; art. 95, parágrafo único, I. Na vigência da Constituição de 1946, art. 185, que continha norma igual a que está inscrita no art. 37, XVI, CF/88, a jurisprudência do Supremo Tribunal Federal era no sentido da impossibilidade da acumulação de proventos com vencimentos, salvo se os cargos de que decorrem essas remunerações fossem acumuláveis. II. - Precedentes do STF: RE-81729-SP, ERE-68480, MS-19902, RE77237-SP, RE-76241-RJ. III. - R.E. conhecido e provido. (RE 163.204/SP - Relator: Ministro Carlos Velloso; Julgado em 09/11/1994; Órgão Julgador: Tribunal Pleno Publicação: DJ 31-03-1995) 
Ademais, o posicionamento do STF há muito também é firme quanto à impossibilidade de acumulação de três cargos públicos, o que veio a ter, inclusive, repercussão geral reconhecida com reafirmação de jurisprudência nos autos do ARE 848.993/MG, relatado pelo Ministro Gilmar Mendes, cuja ementa da decisão transcreve-se a seguir:
Recurso extraordinário com agravo. 2. Percepção de provento de aposentadoria cumulado com duas remunerações decorrentes de aprovação em concursos públicos. Anterioridade à EC 20/98. Acumulação tríplice de remunerações e/ou proventos públicos. Impossibilidade. Precedentes. 3. Repercussão geral reconhecida com reafirmação da jurisprudência desta Corte. 4. Recurso extraordinário provido. Tese: É vedada a cumulação tríplice de vencimentos e/ou proventos, ainda que a investidura nos cargos públicos tenha ocorrido anteriormente à EC 20/1998. Obs: Redação da tese aprovada nos termos do item 2 da Ata da 12ª Sessão Administrativa do STF, realizada em 09/12/2015. (Julgamento: Tribunal Pleno, em 6/10/2016. Publicação: DJe-056, em 23/03/2017) 
Desse modo, a situação do interessado passou a ser irregular a partir do momento em que ele passou a ocupar o cargo de Analista Legislativo na Câmara dos Deputados, pois, até essa oportunidade, o mesmo acumulava legalmente um cargo de professor com outro técnico, situação admitida pelo regramento pátrio quando há compatibilidade de horários.
Superada essa questão, cabe, agora analisar as decorrências legais a partir do momento em que, na Fiscalização Contínuas de Folha de Pagamento, foi detectada a tríplice acumulação irregular.
Conforme prescrito no PARECER SEI Nº 123/2018/COJED/PGACA/PGFN-ME (peça 4) , o Processo Administrativo Disciplinar nº 17316.100059/2018-83 foi instaurado pela então Corregedoria-Geral do Ministério da Fazenda, com a finalidade de apurar supostas irregularidades imputadas ao interessado acerca da tríplice acumulação, conforme notificação enviada por esta Corte de Contas por meio do Oficio nº 278-95/2016-TCU/SEFIP/Diaup, de 13/10/2016.
Após o regular processo, adotado o rito sumário conforme determina o art. 133, da Lei 8.112/1990, a Comissão de Inquérito procedeu ao indiciamento do acusado, imputando-lhe a prática de acumulação ilegal de cargos, empregos ou funções públicas, com fundamento no art. 132, inciso XII, da Lei 8.112/1990.
Citado regularmente, o servidor sustentou que não havia ilegalidade em manter tríplice acumulação de remunerações, mas que optava pelos proventos de Auditor-Fiscal da Receita Federal do Brasil. Naquela oportunidade, a UnB informou que o pagamento do acusado havia sido suspenso, a seu pedido, desde o mês de maio de 2018, até decisão administrativa ou judicial transitada em julgado.
No Relatório Final, a Comissão de Inquérito concluiu que o pedido do servidor de suspensão dos proventos na UnB, no último dia de prazo para defesa escrita, equivaleria ao termo de opção. Por essa razão, estaria configurada a sua boa-fé, fato que ensejaria a perda de objeto do processo concernente à acumulação.
Porém, a Corregedoria do MF, ao analisar a situação fática, discordou da conclusão da Comissão de Inquérito, pois, apesar da opção pelos proventos da aposentadoria no cargo de AFRFB, o interessado solicitou, perante a UnB, apenas a suspensão de seus proventos e não a finalização definitiva do vínculo funcional.
Além desse ponto, o referido parecer ainda apontou que o servidor impetrou a Ação Ordinária 1010139-81.2018.4.01.3400, em trâmite na 13ª Vara Cível da Seção Judiciária do Distrito Federal; ajuizada em 28/5/2018, na qual alegou: " (a) é constitucional a cumulação de seus três proventos e, por isso, é ilegal a pretensão da Administração em cancelar uma delas; (b) fez a opção pelo cargo de Auditor-Fiscal da Receita Federal do Brasil por coação da Administração; (c) a Administração não pode cancelar seus proventos da UnB sem haver aprovação do TCU; (d) o Ministério da Fazendo não pode determinar o cancelamento de nenhuma de sus aposentadorias. (peça 4, p. 6) .
Conforme constou no referido parecer, a liminar, nessa ação judicial, foi indeferida.
Além disso, o interessado ofereceu representação em face da Corregedoria-Geral do Ministério da Fazenda perante a Ouvidoria/MF alegando perseguição com a instauração do PAD e que estaria sendo coagido a renunciar aos proventos da UnB (autuada no Processo SEI nº 17316.100059/2018-83) 12.
Em face desses fatos, a Corregedoria-Geral argumentou pela ausência de boa-fé do servidor, o que implicaria na aplicação da penalidade prevista no § 6º do art. 133 da Lei 8.112/1990. Desse modo, a aposentadoria foi cassada pela Portaria 75, de 21/2/2019 (peça 4, p. 20) .
A análise procedida na instrução do TC Processo 040.399/2018-4, que trata da apreciação do ato de concessão de aposentadoria no cargo de Professor da UnB ao interessado, aplica-se em sua totalidade no presente contexto, senão vejamos (TC Processo 040.399/2018-4, peça 21) (grifos inseridos) :
Resposta à oitiva
20. Em sua defesa (peças 14 e 15) , o interessado, por meio de seu procurador, alegou que:
a) a tríplice acumulação era legal até o julgamento do ARE 848.993/MG, que somente então alterou o entendimento do STF acerca do tema;
e b) apresentou sua opção pela aposentadoria como AFRF, conforme prevê o art. 133, §5º, da Lei 8.112/90, de forma tempestiva - o que teria feito cessar o pagamento de seus proventos pela UnB.
21. Quanto ao argumento "a", frise-se que o entendimento do STF a respeito da vedação de tríplice acumulação de remunerações já se encontrava consolidado antes mesmo do julgamento, em 2016, do ARE 848.993/MG. Como exemplos pode-se citar: o RE-AgR 753.204, Rel. Min. Rosa Weber, Primeira Turma, DJe 14/08/2014; o RE-AgR 487.495, Rel. Min. Cármen Lúcia, Primeira Turma, DJe 09/10/2014; o AI 545.424 AgRAgR, 2ª Turma, Min. Celso de Mello, Dje 25/03/13; o AI 529.499 AgR, 1ª Turma, Min. Ricardo Lewandowski, DJe 17/11/10; e o RMS 23917, 1ª Turma, Min. Ricardo Lewandowski, sessão de 02/09/2008.
22. Todos os julgamentos acima citados confirmam a impossibilidade de acumulação tríplice de cargos públicos, ainda que os provimentos nestes tenham ocorrido antes da vigência da EC/98.
23. Logo, a alegação não merece acolhida.
24. Em relação ao argumento "b", é importante destacar que o ofício encaminhado pela AGU (peça 8) replica informação dada pela UnB que o interessado teria solicitado suspensão de seus pagamentos "até decisão administrativa ou judicial transitada em julgado" (peça 8, p. 5) em 28/03/2018, não exercendo a opção prevista no art. 133, §5º, da Lei 8.112/90.
25. O mesmo ofício informa que o ex-servidor ajuizou a Ação Ordinária 1010139- 81.2018.4.01.3400/13ª Vara Federal Cível do DF em 28/05/2018 defendendo a constitucionalidade da tríplice acumulação e alegando que teria sido coagido a optar por uma das aposentadorias, tendo, assim, optado pela de AFRF. Ora, as alegações do interessado nessa Ação deixam claro que a solicitação feita junto à UnB não foi de exclusão de seu vínculo, mas de mera suspensão com fins protelatórios até obter resultado favorável junto ao judiciário - configuração flagrante de má-fé.
26. A má-fé do interessado, bem como seu agir protelatório, transparece também em sua resposta à Carta 229/2017 enviada pela UnB. Em sua resposta, de 08/04/2017, anexa ao Extrato Individualizado de Indício à peça 3 e juntada como peça 18, o inativo alega já conhecer do tema e ter se pronunciado diversas vezes a respeito. Mas em nenhum momento faz a opção pela aposentadoria de AFRF. Pelo contrário, insiste na legalidade da tríplice acumulação.
 (...) 
29. Ademais, dada sua falta de ação perante o pleno conhecimento, há anos, da ilegalidade da tríplice acumulação de remunerações, configura-se de forma clara a má-fé do interessado. Destaque-se que o STF tem reconhecido a presunção de má-fé do servidor que, embora notificado, não faz a opção que lhe compete (RMS 23917) .
Esse entendimento foi corroborado no Parecer do Ministério Público junto ao TCU (peça 27) , conforme abaixo:
32. No entanto, diante da falta de apresentação de documento válido comprovando a efetiva formalização da opção e da informação de que, logo após a sua suposta realização, o interessado impetrou ação judicial buscando restabelecer a situação irregular, o que é totalmente incompatível com o ânimo volitivo da opção que ele alega ter realizado, entende-se que restou caracterizada a sua má-fé.
Diante do exposto, é cediça a caracterização da ma-fé no presente caso, razão pela qual a Sefip propôs a apreciação do presente ato de concessão de aposentadoria pela ilegalidade.
Por fim, no que concerne ao argumento de que o embargante compreendeu que o formulário preenchido, ao solicitar a aposentação no cargo de Professor da UnB, referia-se tão somente a acúmulo de eventuais proventos, observa-se que o referido documento é claro (peça 5, p.3) quanto à opção: "Declaro, em face do disposto nos incisos XVI e XVII ao art. 37 da Constituição Federal, no § 5º do art. 13 da Lei n. 8.112/1990 e no art. 62 do Anexo ao Decreto n. 94.664/1987 que exerço o cargo/emprego/função de _____________________________" que foi deliberadamente deixada em branco pelo interessado.
Por fim, cumpre acrescentar que, apesar de ter sido deferida liminar no âmbito da Ação Nº 1007203-49.2019.2019.01.3400, para reestabelecimento dos proventos no cargo de AFRFB, posteriormente, o processo foi declarado extinto, sem resolução de mérito, com a consequente revogação da decisão anterior (peça 8, p. 8) .
Por todo o exposto, observa-se que inexiste omissão ou contradição a ser sanada. Evidencia-se, na realidade, o inconformismo do embargante, sendo certo, no entanto, que os defeitos passíveis de serem corrigidos por meio dos declaratórios não se confundem com a apreciação do ato de forma contrária aos seus interesses.
Inadmissível, portanto, acolher quaisquer dos pedidos formulados pelo embargante, à exceção de conhecer do presente recurso, para, no mérito, rejeitá-lo.
CONCLUSÃO
Conclui-se, portanto, que não há omissão ou contradição no julgado, mas mero inconformismo do recorrente. Desse modo, propõe-se conhecer do presente recurso, por atender aos requisitos de admissibilidade ínsitos à espécie, para, no mérito, rejeitá-lo."
6.	Acolho integralmente a análise realizada pela Sefip, bem como os esclarecimentos da Seproc, transcritos no relatório precedente, que evidenciaram ausência de cerceamento de defesa quanto à solicitação de vista e cópia destes autos (peça 54) e incorporo os fundamentos dessas instruções às minhas razões de decidir para rejeitar os presentes embargos de declaração e manter inalterados os termos do Acórdão 6159/2020-TCU-Segunda Câmara. 
7.	Apenas a título de esclarecimento, vale dizer que sanar uma obscuridade representa esclarecer partes do texto que tenham sido redigidas de modo pouco inteligível, confusas, vagas ou mal definidas, de modo a prejudicar a clareza da redação do julgado, tornando-o de difícil compreensão, a ponto de permitir dúvida que prejudique a sua aplicação.
8.	Quanto à contradição, a jurisprudência deste Tribunal e dos Tribunais Superiores está consolidada no sentido de que ela deve estar contida nos termos da própria decisão embargada, caso se observe posições inconciliáveis entre si na mesma motivação ou entre proposições da parte decisória, revelando incompatibilidade entre capítulos do decisum atacado (Relatório, Voto e Acórdão) ou, ainda, entre alguma proposição enunciada nas razões de decidir e o acórdão.
9.	No que diz respeito à omissão, esta é caracterizada pela ausência de pronunciamento do relator sobre a matéria que deveria ter sido apreciada no julgado embargado, em especial sobre ponto ou questão suscitada pelas partes ou que deveria o próprio relator apreciar de ofício.
10.	Assim sendo, uma vez que os argumentos apresentados pelo embargante não sustentam nenhuma omissão, contradição ou obscuridade a ser sanada nos termos do Acórdão 6.159/2020-TCU-2º Câmara, nota-se apenas a intenção de resistir ao mérito da matéria já decidida neste processo, o que é incabível na via estreita dos embargos de declaração, segundo reconhecido pela jurisprudência deste Tribunal - Acórdãos 2.391/2019, 2.928/2019, 2.690/2019, 2.170/2019, 2.909/2017, 2.608/2017 e 2.367/2017 proferidos pelo Plenário desta Corte de Contas, este último de minha relatoria e os demais relatados pelos Ministros Augusto Nardes, Benjamin Zymler, Ana Arraes, Raimundo Carreiro, André Luís de Carvalho e Augusto Sherman Cavalcanti, respectivamente, podendo ser mencionados também alguns precedentes do Supremo Tribunal Federal, quais sejam, ACO 1062 AgR-ED-ED/DF de 20/4/2017, Inq 3983 ED/DF de 2/6/2016 e ACO 312 ED/BA de 7/10/2015, todos de Plenário, relatores os Ministros Edson Fachin, Teori Zavascki e Luiz Fux.
11.	Por último, esclareço que o pedido de peça 53, para suspensão dos efeitos da decisão embargada, perde o objeto com o julgamento deste processo, uma vez que foi verificada a ausência de omissão, obscuridade ou contradição na decisão embargada, lembrando, novamente, que, conforme destacado pela Sefip, "em que pese o interessado ter sido notificado pela Câmara do Deputados, por meio do Of. N. 231/2020/Coipe, de 17/6/2020 (peça 39) que o recurso a ser manejado para pleitear possível alteração do mérito do Acórdão 6.159/2020-TCU-2º Câmara, inclusive com a atribuição de efeito suspensivo, seria o Pedido de Reexame, nos termos do art. 286 do RI/TCU, optou por protocolar os presentes embargos de declaração, apontando possíveis omissões e contradições no Relatório da Sefip que embasou a decisão em comento".
	Isso posto, devem ser rejeitados estes embargos, razão pela qual VOTO no sentido de que o Tribunal adote a deliberação que ora submeto ao Colegiado.
TCU, Sala das Sessões Ministro Luciano Brandão Alves de Souza, em 28 de julho de 2020.
AROLDO CEDRAZ 
Relator